【裁判字號】    91,上訴,1726
【裁判日期】    920122
【裁判案由】    偽造有價證券等
【裁判全文】
臺灣高等法院臺中分院刑事判決                  九十一年度上訴字第一七二六號
    上  訴  人
    即  被  告  甲○○  男  二.
    指定辯護人  本院公設辯護人  戊○○
右上訴人因偽造有價證券等案件，不服臺灣臺中地方法院九十一年度訴字第一八五三
號中華民國九十一年九月十一日第一審判決（起訴案號：臺灣臺中地方法院檢察署九
十一年度偵字第一三八三四號），提起上訴，本院判決如左：
    主      文
原判決撤銷。
甲○○意圖供行使之用，而偽造有價證券，處有期徒刑參年。
偽造之「乙○○」、「何麗美」印章各壹枚，及在「安泰商業銀行信用貸款申請書及
調查表」上所偽造之「乙○○」、「何麗美」簽名署押與印文各壹枚，與在「消費者
信用貸款約定書」上所偽造之「乙○○」簽名署押與印文各貳枚、「何麗美」簽名署
押與印文各壹枚，暨在「授權書」上所偽造之「乙○○」、「何麗美」簽名署押與印
文各壹枚，以及偽造之「乙○○」、「何麗美」為共同發票人之本票壹紙，均沒收。
    事      實
一、甲○○因無工作無收入，而欲向「裕融企業股份有限公司」（以下簡稱為「裕融
    公司」）貸款花用，竟意圖為自己不法之所有，先於民國（下同）八十九年十一
    月間某日，在台中縣沙鹿鎮○○路四十巷二三號家中，竊取其姊乙○○所有之「
    所得稅扣繳憑單」一份（竊盜部分，未經屬甲○○五親等內血親之乙○○於偵查
    中提出告訴）；另以辦理車輛保險為詞，而向乙○○取得其國民身分證之後，即
    以影印方式（後將國民身分證交還乙○○）另又取得乙○○之國民身分證影本一
    份；隨後再於八十九年十一月二十二日往前回算之四、五日間某日，在台中市中
    國醫藥學院附近之某家刻印店，利用不知情之成年刻印商人偽造其姊乙○○及其
    女友何麗美之印章各一枚（足以生損害於乙○○及何麗美）。隨後甲○○即再基
    於行使偽造私文書、及意圖供行使之用而偽造有價證券並進而持以行使，以向「
    裕融公司」詐貸金錢而圖為自己不法所有之犯意（其中行使偽造私文書部分並有
    概括之犯意），而：（一）先於八十九年十一月二十二日，在台中市中國醫藥學
    院附近某家茶行，在八十九年十一月二十二日期之「安泰商業銀行信用貸款申請
    書及調查表」（由「安泰商業銀行」授權「裕融公司」推行使用）上，在「借款
    申請人」及「保證人」簽章欄內，依序分別偽造「乙○○」及「何麗美」之簽名
    署押各一枚，同時並以上開偽造之印章而分別偽造「乙○○」及「何麗美」之印
    文各一枚，而據以同時偽造乙○○欲向「裕融公司」借貸新台幣（下同）二十萬
    元之私文書，及何麗美同意擔任上開借貸債務保證人之私文書各一件完成。後即
    將上開「安泰商業銀行信用貸款申請書及調查表」交給「裕融公司」之業務員丁○○，而為行使；（二）復於八十九年十一月二十九日，亦在台中市中國醫藥學
    院附近某家茶行，在「消費者信用貸款約定書」上，於「借款人簽章」欄及「立
    約人」欄內，各偽造「乙○○」之簽名署押各一枚（即共二枚），且以上開偽造
    之印章在上開二欄偽造「乙○○」之印文各一枚（即共二枚），另又在「連帶保
    證人」欄內，偽造「何麗美」之簽名署押一枚，且以上開偽造之印章偽造「何麗
    美」之印文一枚，據以同時偽造乙○○同意遵守此張約定書所載借貸條件之私文
    書，及何麗美同意遵守此張約定書所載連帶保證責任之私文書各一件完成。後即
    持以行使，而將上開「消費者信用貸款約定書」連同乙○○之國民身分證影本及
  所得稅扣繳憑單，均交給「裕融公司」之業務員丁○○，以向「裕融公司」詐貸
    二十萬元；（三）「裕融公司」隨後即指派職員丁○○與甲○○繼續接洽貸款事
    宜，並為對保。詎甲○○為達詐貸之目的，除又延承上開行使偽造私文書之概括
    犯意，而於八十九年十二月一日，亦在台中市中國醫藥學院附近某家茶行，在同
    日期、其內容為：「立授權人等，於民國    年    月    日共同簽發右開金額
    之本票乙紙交於貴公司，如授權人等於簽發本票時未將票據事項（發票日、本票
    金額、到期日）逐一記載完成時，茲立具授權書授權與貴公司或其指定人得視實
    際狀況自行填載發票日及本票金額，並視實際需要，隨時填載到期日，並行使票
    據上之權利，立授權書人等絕無異議」之授權書「立授權書人」欄下，偽造「乙○○」、及「何麗美」之簽名署押各一枚，且以上開偽造之印章偽造「乙○○」
    及「何麗美」之印文各一枚，據以同時偽造「乙○○」及「何麗美」之私文書各
    一紙完成，並交付「裕融公司」之人員丁○○而持以行使之外，甲○○又在八十
    九年十二月一日期、面額為二十萬元、到期日為九十年九月一日、付款地為台中
    市○○○路○段二○一號十二樓之一、受款人為安泰商業銀行或其指定人裕融公
    司之本票上，均於「發票人」欄，偽造「乙○○」、及「何麗美」之簽名署押各
    一枚，且以上開偽造之印章偽造「乙○○」及「何麗美」之印文各一枚，據以同
    時偽造「乙○○」及「何麗美」均為共同發票人之本票有價證券各一紙完成，並
    交付「裕融公司」之人員丁○○而持以行使。經裕融公司審核之後，誤認乙○○
    、何麗美確有前開借貸、連帶保證及簽發本票等行為，乃陷於錯誤，而如數將借
    款二十萬元匯入乙○○之帳戶。（四）甲○○上開偽造「乙○○」及「何麗美」
    之簽名署押、印文，據以偽造「乙○○」及「何麗美」之私文書，並進而持以行
    使之行為，除分別足生損害於乙○○及何麗美之外，並足生損害於裕融公司核駁
    貸款之正確性。
二、甲○○於裕融公司將二十萬元之貸款匯入乙○○之帳戶之後，即向其姊乙○○佯
    稱此二十萬元係其工作所得之薪水，而由其工作之公司所匯入。乙○○不疑，乃
    與甲○○共同至銀行領取二十萬元交付甲○○，甲○○因於詐取此筆款項得逞。
    嗣因甲○○未如期繳納本息，裕融公司向乙○○催討，乙○○始知上情。此後並
    由乙○○及吳菊芬（即甲○○之母）於九十一年二月十八日向裕融公司代為清償
    此筆借款完畢。
三、案經被害人乙○○訴請台灣台中地方法院檢察署檢察官偵查起訴。
    理      由
一、本案上訴人即被告甲○○（以下簡稱為被告）並未於本院最後審判期日到庭，惟
    就前開犯罪事實，均據被告分別於警訊、偵審中，及於本院訊問均坦白承認，核
    與被害人乙○○、何麗美所述情節相符，且有上開偽造之「安泰商業銀行信用貸
    款申請書及調查表」、「消費者信用貸款約定書」、「授權書」、及本票影本各
    一紙在卷可稽。本案被告上開貸款，係由乙○○及吳菊芬於九十一年二月十八日
    向裕融公司代為清償完畢，亦有裕融公司九十一年十二月三十日陳報狀附卷足佐
    （見本院卷宗第五七頁）。查本案被告於案發時並無職業，無法以其名義貸款，
    才偽造上開私文書及本票向裕融公司貸款，且只繳納幾期利息即無法續為繳納，
    此係被告於偵查中所是認之事實（見偵查卷宗第十九頁）。其於借貸當時既處無
    業狀態，無收入來源，且明知無法以其名義貸款，竟以上開偽造私文書及本票之
    方式，冒用被害人乙○○及何麗美之名義，而向裕融公司為上開借貸及具保之行
    為，且嗣後亦無法清償本息，足證被告於行為時，已有意圖為自已不法所有，而
    施用詐術以向裕融公司詐貸二十萬元之犯意與行為，其事證甚為明確。裕融公司
    亦係因此而陷於錯誤，才會交付上開款項。另被告未經「乙○○」及「何麗美」
    之同意，而偽造「乙○○」及「何麗美」之簽名署押、印章、印文，據以偽造「
    乙○○」及「何麗美」之上開私文書，並進而持以行使之行為，除分別足生損害
    於乙○○及何麗美之外，亦足生損害於裕融公司核駁貸款之正確性。事證明確，
    被告之犯行堪以認定。
二、核被告所為，係犯有刑法第二百零一條第一項之偽造有價證券罪、同法第二百十
    六條、第二百十條之行使偽造私文書罪、及同法第三百三十九條第一項之詐欺取
    財罪。被告在前開本票上面偽造「乙○○」及「何麗美」之簽名署押與印文，係
    偽造本票有價證券之部分行為，已被吸收而不另論罪；被告意圖供行使之用而偽
    造有價證券，進而持以行使，其行使偽造有價證券之低度行為亦被意圖供行使之
    用而偽造有價證券之高度行為所吸收，而不另論罪。另被告偽造「乙○○」及「
    何麗美」之印章（此部分係利用不知情之刻印商人而為，屬間接正犯）、及在前
    開私文書上面偽造「乙○○」及「何麗美」之印文與簽名署押，均係偽造私文書
    之階段行為，已被偽造私文書之行為所吸收而不另論罪；其偽造私文書之後，又
    持以行使，偽造私文書之低度行為亦被行使偽造私文書之高度行為所吸收，亦不
    另論罪。又被告在同紙本票上面，同時偽造「乙○○」及「何麗美」為共同發票
    人之有價證券，另在同紙私文書上同時偽造「乙○○」及「何麗美」名義之私文
    書而同時持以行使，均係一行為觸犯二罪名之想像競合犯，均應依照刑法第五十
    五條之規定，各論以偽造有價證券及行使偽造私文書一罪。另被告多次行使偽造
    私文書之犯行，其犯罪時間密接，犯罪構成要件與犯罪目的相同，顯係基於概括
    之犯意反覆而為，應依刑法第五十六條連續犯之規定論以一罪。再被告所犯上開
    三罪，其間有方法與結果之牽連關係，應依刑法第五十五條牽連犯之規定，從一
    重依偽造有價證券罪處斷。偽造之「乙○○」、「何麗美」印章各一枚，雖未扣
    案但不能證明已經滅失，應依刑法第二百十九條之規定宣告沒收；另在「安泰商
    業銀行信用貸款申請書及調查表」上所偽造之「乙○○」、「何麗美」簽名署押
    與印文各一枚，與在「消費者信用貸款約定書」上所偽造之「乙○○」簽名署押
    與印文各二枚、「何麗美」簽名署押與印文各一枚，暨在「授權書」上所偽造之
    「乙○○」、「何麗美」簽名署押與印文各一枚，亦均應依照刑法第二百十九條
    之規定宣告沒收；又被告所偽造以「乙○○」、「何麗美」為共同發票人之上開
    本票一紙，亦應依照刑法第二百零五條之規定宣告沒收。
三、本件公訴人之公訴意旨雖另以：被告為向「裕融公司」貸款花用，竟意圖為自己
    不法之所有，先於八十九年十一月間某日，在台中縣沙鹿鎮○○路四十巷二三號
    家中，竊取其姊乙○○所有之「所得稅扣繳憑單」一份，因認被告此部分所為，
    另犯有刑法第三百二十條第一項之竊盜罪嫌等情。惟按五親等內之血親犯竊盜罪
    ，須告訴乃論，此於刑法第三百二十四條第二項定有明文。本案被害人乙○○係
    被告之姊，既經被告及被害人乙○○供、述在卷且為公訴人所是認，另本案被害
    人乙○○雖於警訊中指訴被告冒用其名義而偽造私文書、有價證券、及冒貸，且
    陳述「我要告甲○○偽造文書、偽造有價證券」、「我要提出告訴」等語（見偵
    查卷宗第六頁），但就竊盜部分，因被害人乙○○於警訊有無提出告訴尚屬不明
    確，經檢察官再予訊問，被害人乙○○已陳稱：「（告）甲○○偽造有價證券及
    偽造文書」、「沒有（告他竊盜）」等情明確（見偵查卷宗第十八頁）。是被告
    上開竊盜犯行，其訴追條件顯有未足。公訴人就此部分仍指訴被告犯有竊盜罪，
    尚有未合。惟因公訴人認此部分與被告前開論罪科刑部分，屬牽連犯之裁判上一
    罪，爰不就此另為公訴不受理之諭知。
四、台灣台中地方法院檢察署九十一年十一月八日中檢盛和九一偵一九八七二字第七
    七一七九號函移請併辦（即同署九十一年度偵字第一九八七二號案件）意旨雖又
    以：被告於九十一年二至五月間，尚有多次竊取其母吳菊芬之郵局金融卡，而為
    盜領存款之行為，經其母吳菊芬提出告訴，因認被告尚犯有竊盜罪嫌，且與本案
    有連續犯之裁判上一罪關係，爰移請併辦云云。惟本案被告於本案中，既因訴追
    條件不足，而未能認定其有竊盜罪責，其說明有如前述，則被告縱於九十一年二
    至五月間，尚有多次竊取其母吳菊芬之郵局金融卡，而為盜領存款之竊盜行為，
    此亦與本案無從認定有任何裁判上一罪之關係。移送併辦部分顯非本案起訴效力
    所及，本院無法於本案併予審理，應退由台灣台中地方法院檢察署檢察官另為妥
    適之處理，併此敘明。
五、原審判決就被告前開所犯予以論罪科刑，固非無見，惟原審判決誤認被告有犯竊
    盜罪，且就被告在同紙本票上面同時偽造「乙○○」及「何麗美」為共同發票人
    之有價證券，另在同紙私文書上同時偽造「乙○○」及「何麗美」名義之私文書
    而同時持以行使部分，均未論以想像競合犯，又就被告所犯詐欺取財罪部分誤認
    被告無此犯行，以上均有未合。是本案被告上訴指謫原審判決量刑過重，其上訴
    雖無理由，但原審判決既有上開可議之處，即屬無可維持，自應由本院將原審判
    決撤銷改判。爰審酌被告之品行、犯罪手段、所生危害、及其犯罪後之態度、以
    及被害人何麗美雖不予追究但被害人乙○○仍未宥恕被告等一切情狀，仍量處有
    期徒刑三年。偽造之「乙○○」、「何麗美」印章各一枚，應依刑法第二百十九
    條之規定宣告沒收；另在「安泰商業銀行信用貸款申請書及調查表」上所偽造之
    「乙○○」、「何麗美」簽名署押與印文各一枚，與在「消費者信用貸款約定書
    」上所偽造之「乙○○」簽名署押與印文各二枚、「何麗美」簽名署押與印文各
    一枚，暨在「授權書」上所偽造之「乙○○」、「何麗美」簽名署押與印文各一
    枚，亦均應依照刑法第二百十九條之規定宣告沒收；又被告所偽造以「乙○○」
    、「何麗美」為共同發票人之上開本票一紙，亦應依照刑法第二百零五條之規定
    宣告沒收。
六、本案被告經本院合法傳喚，無正當理由而未於本院最後審理期日到庭，本院爰不
    待其陳述逕行判決。
七、據上論斷，應依刑事訴訟法第三百六十九條第一項前段、第三百六十四條、第二
    百九十九條第一項前段、第三百七十一條、刑法第五十六條、第二百十六條、第
    二百十條、第二百零一條第一項、第三百三十九條第一項、第五十五條、第二百
    零五條、第二百十九條、罰金罰鍰提高標準條例第一條前段，判決如主文。
本案經檢察官丙○○到庭執行職務。
中      華      民      國      九十二     年     一      月   二十二   日
                                臺灣高等法院臺中分院刑事第三庭
                                      審判長法  官  陳  朱  貴
                                            法  官  胡  忠  文
                                            法  官  廖  柏  基
右正本證明與原本無異。
如不服本判決應於收受送達後十日內向本院提出上訴書狀，其未敘述上訴之理由者並
得於提起上訴後十日內向本院補提理由書（均須按他造當事人之人數附繕本）。
                              書記官  詹  錫  朋
中      華      民      國      九十二     年     一      月   二十三   日
附錄條文：
刑法第二百零一條第一項：
意圖供行使之用，而偽造、變造公債票、公司股票或其他有價證券者，處三年以上十
年以下有期徒刑，得併科三千元以下罰金。
                                                                        Ｒ


司法院資訊處製作；財團法人民間司法改革基金會備份。
